【裁判字號】    89,家訴,34
【裁判日期】    890627
【裁判案由】    婚姻無效
【裁判全文】
臺灣臺南地方法院民事判決  八十九年度家訴字第三十四號
    原      告  乙○○
    被      告  甲○○
右當事人間請求確認婚姻無效事件，本院判決如左：
    主    文
確認原告與被告間之婚姻關係不成立。
訴訟費用由被告負擔。
    事    實
甲、原告方面：
    一、聲明：如主文第一項所示。
    二、陳述：兩造於民國八十八年二月份間相識，情投意合，旋於同年九月間同居
        。被告於同年十一月十八日邀請澄園建設公司員工洪振富、張麗君及髮型設
        計師張岡田分別充當兩造之證婚人及介紹人，至台南市○○街六三號四樓之
        二十號住處，在結婚證書內證婚人欄、介紹人欄上簽名蓋章，並自行填寫主
        婚人為婁福田即被告之父親，介紹人為張岡田後，被告即持該結婚證書前往
        台南市東區戶政事務所辦理結婚登記，惟並未舉行任何公開儀式，不符民法
        第九百八十二條第一項之規定，婚姻關係應係不存在，為此提起本件訴訟。
    三、證據：提出戶籍謄本一件、結婚證書一件為證，並聲請訊問證人孫月鳳及婁
        福田。
乙、被告方面：
    一、聲明：原告之訴駁回。
    二、陳述：兩造確實只有請證婚人及介紹人至住處簽名、用印，並自行填寫主婚
        人之姓名、蓋章，並未舉行公開結婚儀式。
丙、本院依職權向臺南市東區戶政事務所函查兩造辦理結婚登記之資料。
    理    由
一、按訴狀送達後，原告不得將原訴變更或追加他訴。但請求之基礎事實同一者，不
    在此限，民事訴訟法第二百五十五條第一項第一款定有明文。本件原告起訴狀係
    以兩造結婚不具備公開儀式為由，主張兩造之婚姻無效，於訴訟進行中，仍為相
    同之事實陳述，惟變更其訴訟聲明為確認兩造間之婚姻關係不成立，其前後請求
    之基礎事實相同，參諸首揭規定，應予准許，合先敘明。
二、按結婚，應有公開儀式及二人以上之證人；結婚不具備民法第九百八十二條第一
    項之方式者，無效，民法第九百八十二條第一項、第九百八十八條第一款分別定
    有明文。若又主張無結婚之事實，而有婚姻之形式，係屬婚姻不成立之問題，此
    有最高法院八十六年度台上字第四八三號判決可參。
三、本件起訴主張：兩造於八十八年二月間相識，並於十一月十八日，邀請澄園建設
    公司員工洪振富、張麗君及相識之髮型設計張岡田充當證婚人及介紹人，至被告
    住處，在結婚證書內證婚人欄、介紹人欄上簽名蓋章，並由被告自行填寫主婚人
    之姓名、用印，及介紹人之姓名後，即持該結婚證書向戶政機關辦理結婚登記，
    然兩造並未舉行公開儀式等情，為被告所不否認，亦經提出戶籍謄本及結婚證書
    各一件為證，與證人即原告母親孫月鳳到庭證述：她（即原告）在台南上班，我
    住高雄，直到舊曆八十八年底，才告訴我她已與被告私下辦結婚登記等語；證人
    即被告父親婁福田到庭證述：結婚證書上之姓名並非我所簽，大約在八十九年三
    、四月間，我兒子告訴我二人不合，我告知既然不合，就分開不要當朋友，他才
    告知已辦結婚登記等語，互核相符（見八十九年五月十九日準備程序筆錄）。揆
    諸中國社會常情，結婚不啻為男女二人間終身大事，亦為男女雙方家族間之重要
    大事，若兩造果真於八十八年十一月十八日舉行結婚典禮並宴請賓客，豈有未請
    父母到場之理。又本院當庭命證人婁福田於筆錄上簽名，經形式上從肉眼觀察，
    與卷附結婚證書上主婚人欄下之簽名，明顯不同，與證人婁福田前述：結婚證書
    上之姓名並非我所簽等語相符，且觀諸主婚人欄與介紹人欄下之簽名均相一致筆
    跡，亦顯係出自同一人之手，益徵被告所陳：婁福田及張岡田的名字都是我簽的
    等語為真實可採。又查本院復依職權向臺南市東區戶政事務所函查兩造辦理結婚
    登記之資料結果：兩造申辦結婚登記僅檢具結婚證書等語，有該所八十九年六月
    十九日（八九）南市東戶三字第０五二三八號函覆可稽，此外亦無任何證據可資
    證明兩造曾經舉行公開結婚之儀式，自難徒憑上開結婚登記即認兩造之結婚有何
    公開儀式之證明。綜上各情，堪認原告之主張可信為真實。
四、綜上所述，兩造既未依民法第九百八十二條之規定，舉行公開結婚儀式及二人以
    上之證人，並無結婚之事實，迭如前述，足認兩造婚姻關係不成立。從而，原告
    據此請求確認兩造間之婚姻關係不成立，為有理由，應予准許。
四、結論：本件原告之訴為有理由，並依民事訴訟法第七十八條判決如主文。
中      華      民      國    八十九    年      六      月    二十七    日
                                臺灣臺南地方法院民事第二庭
~B審判長法  官  蔡美美
~B      法  官  張家瑛
~B      法  官  莊玉熙
右正本證明與原本無異
如對本判決上訴，須於判決送達後二十日內向本院提出上訴狀
中      華      民      國    八十九    年      六      月    二十八    日
~B法院書記官  許美惠


司法院資訊處製作；財團法人民間司法改革基金會備份。
